【裁判字號】    98,易,1209
【裁判日期】    980826
【裁判案由】    業務侵占
【裁判全文】
臺灣臺中地方法院刑事判決              98年度易字第1209號
公  訴  人  臺灣臺中地方法院檢察署檢察官
被      告  丙○○
選任辯護人  林益輝  律師
上列被告因業務侵占案件，經檢察官提起公訴（97年度偵續字第
158 號），本院判決如下：
    主    文
丙○○連續意圖為自己不法之所有，而侵占對於業務上所持有之
物，處有期徒刑壹年捌月。
    犯罪事實
一、丙○○自民國89年6月間起至93年7月間止，係任職勝傑工業
    股份有限公司（下稱勝傑公司）之總經理兼董事。於91年間
    ，其經股東會或董事之授權，至中國大陸地區推展業務，係
    從事業務之人。丙○○為方便執行業務，遂自行於91年2月4
    日，在浙江省以其母親黃涂婉如為名義上之負責人，成立上
    虞海勝機床有限公司（下稱上虞公司），作為勝傑公司在大
    陸地區之營業據點。而丙○○在大陸地區推廣業務期間，以
    上虞公司之名義（亦有以其他大陸地區公司如鉅順公司為出
    賣人），與大陸廠商簽訂合同書，共計售出車床、中心機等
    機器250臺，價金共約新臺幣（下同）4億元（以出口報單所
    載之價格為準），而勝傑公司亦依照丙○○出具之出口報單
    出貨、收款，並以部分貨款支付丙○○在大陸地區執行業務
    之費用。其中如附表所示之麗誠等8 家公司（起訴書誤將藍
    托公司列計，而認定為 9家公司），向上虞公司購買機器後
    ，已由勝傑公司自台灣出貨，且該8 家公司亦已將貨款給付
    予丙○○或上虞公司，詎丙○○竟基於意圖為自己不法所有
    之概括犯意，於93年間，連續將上開8 家公司所給付之貨款
    ，變易持有為所有之意思，未如實繳回勝傑公司而予以侵占
    入己，金額達新台幣（下同）11,981,100元（詳如附表所示
    ）。嗣因丙○○於93年7 月間離職後，勝傑公司發現丙○○
    仍有上開應收帳款未匯回，經派員到大陸地區與附表所示之
    8 家公司接洽，惟上開公司均表示已將貨款給付予丙○○或
    上虞公司，並提出匯款單據佐證，勝傑公司始查覺上情。
二、案經勝傑工業股份有限公司訴由臺灣臺中地方法院檢察署檢
    察官偵查起訴。
    理    由
一、證據能力之說明：按被告以外之人（包括證人、鑑定人、告
    訴人、被害人及共同被告等）於審判外之陳述雖不符刑事訴
    訟法第159 條之1至之4等四條之規定，而經當事人於審判程
    序同意作為證據，法院審酌該言詞陳述或書面陳述作成時之
    情況，認為適當者，亦得為證據；當事人、代理人或辯護人
    於法院調查證據時，知有刑事訴訟法第159條第1項不得為證
    據之情形，而未於言詞辯論終結前聲明異議者，視為有前項
    之同意，同法第159條之5定有明文。立法意旨在於傳聞證據
    未經當事人之反對詰問予以核實，原則上先予排除。惟若當
    事人已放棄反對詰問權，於審判程序中表明同意該等傳聞證
    據可作為證據；或於言詞辯論終結前未聲明異議，基於尊重
    當事人對傳聞證據之處分權，及證據資料愈豐富，愈有助於
    真實發見之理念，且強化言詞辯論主義，使訴訟程序得以順
    暢進行，上開傳聞證據亦均具有證據能力。本件以下所引述
    證據方法，業經當事人、辯護人於準備程序中同意作為證據
    ，本院於審理時予以提示並告以要旨，各經檢察官、辯護人
    及被告等人表示意見。惟當事人或辯護人，均未於言詞辯論
    終結前對該等筆錄內容異議，依上開規定，是本件以下所引
    述之證據方法，自均有有證據能力。
二、訊據被告丙○○固坦承於任職期間，曾以上虞公司名義，為
    勝傑公司在大陸地區銷售機器予如附表所示之8 家公司，且
    對於附表所示之銷售金額、該8 家公司已給付之貨款、及確
    實尚有部分貨款收回後未匯回勝傑公司之事實均不爭執，惟
    矢口否認有何業務侵占之犯行，辯稱：伊任職期間，另曾代
    表勝傑公司向大陸的合作廠商上海申和公司（以下簡稱申和
    公司）購買2 千餘萬元的庫存品，如附表所示未繳回之款項
    ，即為伊向申和公司購買庫存品之部分貨款，且此一事實，
    於伊離職交接前，已和勝傑公司業務人員陳玨燕對過帳，而
    當時勝傑公司董事長丁○○、董事甲○○、監察人乙○○，
    以及後來的總經理戊○○均知悉，並已確認無訛，不知為何
    勝傑公司還對伊提出告訴云云。
三、經查，有關被告在大陸地區為勝傑公司推展業務之模式大致
    可分為二種。其一是由被告以上虞公司名義在大陸接單，再
    向申和公司下單，申和公司再向勝傑公司購買機器之零組件
    運往大陸組裝完成機器後出貨予上虞公司。此種情形，上虞
    公司應自行將貨款給付予申和公司，出售機器之所得亦無需
    匯回勝傑公司，而勝傑公司之獲利，則來自申和公司所給付
    之零件款。其二是由上虞公司在大陸地區接單後，直接向勝
    傑公司下單，再由勝傑公司自行組裝機器自台灣出口到大陸
    ，再由上虞公司出貨予買家，此種情形，被告在收到買家給
    付之貨款後，需按照勝傑公司在台灣的出口報價，將款項匯
    回公司。至於被告在大陸地區以何種價格出售，勝傑公司不
    會干涉，此亦為附表所示有部分買受人已付款項之金額，會
    高於勝傑公司出口報價之原因。而本件被告未匯回公司之貨
    款，係指上虞公司直接向勝傑公司下單購買機器在大陸地區
    銷售的部分，與被告透過申和公司向勝傑公司購買零件組裝
    機器再出貨予上虞公司銷售之情形無關等情，業據證人丁○○、戊○○於本院審理中證述綦詳（本院卷第130 頁背面、
    131頁、132頁、133頁背面）。
四、被告丙○○固提出伊於93年8 月30日與勝傑公司董事長丁○○所簽署之「大陸應收帳款分析與處理及後續訂單處理」文
    件1 紙（本院卷第30頁），辯稱：當時在該文件上，伊已清
    楚交待未匯回勝傑公司之款項，確實用於購買申和公司之庫
    存品，且該文件係與勝傑公司業務助理陳玨燕核對後，再由
    勝傑公司董事長丁○○及監察人乙○○簽名確認無訛云云，
    惟查：
  (一)依系爭文件所載，有關被告丙○○任職期間，在大陸地區推
    展業務之各類貨款，共分為A、B、C、D等4 項。其中與本案
    有關之部分僅有A項，其他B、C、D項部分，主要係勝傑公司
    與申和公司之交易，與本案無關，且B、C、D 等三項之貨款
    ，均與申和公司結清，已無爭議等情，業據證人丁○○、戊○○等人證述在卷（本院卷第131頁、第133頁背面），核先
    敘明。
  (二)就系爭文件A項部分，已出貨未付款部分有2 筆，合計為22,
    363,696 元，而本案的11,981,100元，即為上開金額的一部
    分，亦據證人戊○○證述在卷（本院卷第133 頁背面）。雖
    上開A 項之此二筆款項內有註記「購買申和庫存」之字樣，
    且製表人確實為陳玨燕，並確實有董事長丁○○及監察人乙○○之簽名，惟證人丁○○證稱：伊之所以簽名，只是同意
    依兩造協商之方式，由被告負責催討未收回之應收帳款，致
    於A 部分記載「購買申和庫存」，只有業務報告，被告並未
    提出任何會計憑證（本院卷第132 頁背面）。另證人陳玨燕
    於本院審理中亦證稱：「購買申和庫存」之字樣是伊與被告
    對帳時，由被告指示伊記載的，被告僅提供數據，但未提出
    原始憑證等語（本院卷第139頁背面、141頁）。綜上可知，
    所謂以22,363,696元購買申和公司庫存品一情，完全係被告
    片面之詞，並無任何憑證可資佐證。
  (三)另查，申和公司與勝傑公司之合作關係，係上虞公司向申和
    公司下單後，再由申和公司向勝傑公司購買零件在大陸地區
    組裝，組裝完成後再將機器出貨予上虞公司，申和公司是單
    純向勝傑公司購買零件，並給付零件款，已如前述，勝傑公
    司根本不負責申和公司機器之銷售。且申和公司既係依據上
    虞公司之訂單，再向勝傑公司購買零件，亦不致有庫存品的
    問題，被告辯稱未繳回勝傑公司的款項，係用於購買申和公
    司庫存品一節，即屬可議。雖被告於本院審理中再度提出「
    大和（意指：大陸申和公司）組裝機台存貨及銷貨明細」一
    紙（本院卷第164 頁），以茲證明上虞公司確實曾向申和公
    司購買庫存品，惟依上開明細所示，其中「付款狀況欄」分
    為2 部分，其一為「上虞─申和」；其二為「申和─勝傑」
    ，惟並無「上虞─勝傑」之項次。茲參照前開上虞公司在大
    陸地區推展業務之模式可知，該明細顯係上虞公司向申和公
    司下單購買機器，再由申和公司向台灣勝傑公司購買零件組
    裝之情形，始有上虞公司應給付機器貨款予申和公司，而申
    和公司則係給付零件貨款予勝傑公司之項目。換言之，上開
    明細並非本案所指由勝傑公司直接將組裝完成之機器出貨予
    上虞公司在大陸地區銷售之明細，否則理當有「上虞─勝傑
    」之付款欄位才是。可知，被告提出之上開明細核與被告侵
    占之貨款無關，被告提出作為上開辯解之佐證，顯有魚目混
    珠之嫌，不足為憑。更何況，上虞公司之實際負責人為被告
    丙○○，倘上虞公司果真有向申和公司購買庫存品，且交易
    金額高達2 千餘萬，則相關之買賣契約及付款憑證，何以遲
    遲無法提出供本院查證，益證被告此部分之辯解，有憑空杜
    撰之嫌。
  (四)又即使如被告所辯：未匯回勝傑公司之款項，確實用以購買
    申和公司之庫存品，惟該庫存品或該庫存品嗣後再出售之價
    金，亦應匯回勝傑公司才是，惟被告卻無法說明所購買庫存
    品之去向。茲經本院一再追問，被告始又辯稱：部分買回的
    庫存品，有一部分交由勝傑公司，有一部分由伊自行出售，
    而所得款項則用於支付對大陸廠商的違約金，以及海關的罰
    款等語（本院卷第295 頁），並提出報告書1 份（本院卷第
    186頁）、中華人民共和國海關緝私局扣押物品文件清單1紙
    （本院卷第284頁）為憑。惟查：
    1.被告辯稱購買的庫存品有部分交回勝傑公司自行出售一情
      ，已為勝傑公司所否認，而被告迄亦無法提出相關資料佐
      證，實難信其所辯為真。
    2.另被告提出之報告書，實為被告單方之報告，且報告日期
      為94年5 月19日，應係被告離職後，勝傑公司委託被告繼
      續追討伊離職前尚未收回之大陸廠商之貨款而製作（斯時
      勝傑公司尚不知貨款遭被告侵占）。茲本案被告侵占貨款
      之時間，係在93年7 月被告離職之前，被告即使有通天本
      領，亦無法在93年間，即預知勝傑公司事後將需賠償大陸
      廠商違約金，而將貨款預扣未繳回公司。
    3.至於被告辯稱出售庫存品的部分款項係作為繳交大陸海關
      罰款一節，而前開中華人民共和國海關緝私局扣押物品文
      件清單固亦記載扣押上虞海勝公司違法所得人民幣100 萬
      元，惟查：被告之所以遭大陸海關扣押人民幣100 萬元，
      係因被告在大陸地區涉嫌走私普通貨物罪所致，有中華人
      民共和國紹興海關分局取保候審決定書1 紙在卷可按（本
      院卷第283 頁），與勝傑公司委託被告在大陸地區推展之
      業務有無直接關聯，亦無從證明。且被告遭大陸海關扣押
      人民幣100萬元之時間為95年9月22日，斯時被告早已離職
      ；而本案被告侵占貨款之時間為93年7 月被告離職前，依
      前開說明，被告亦不可能預期伊將於95年9 月22日遭大陸
      海關扣押100 萬人民幣而預將出售庫存品之款項留存備用
      。
  (五)綜上所述，被告所謂購買申和公司庫存品，且所購得之庫存
    品，係用於支付違約金及罰款一情，實為掩飾其侵占勝傑公
    司貨款而臨訟杜撰之說詞，不足為採。此外，復有上虞海勝
    加工中心機應收帳款明細表、上虞海勝車床應收帳款明細表
    2 份、上虞海勝機床有限公司營業執照、久愛公司匯票5 紙
    （總計金額606,000人民幣＝75,750 美元）、工作備忘錄、
    出口報單（PROFORMA INVOICE）6份、合同書3份、合作金庫
    銀行存款憑條2 張、收款收據、車床應收帳款明細表、協定
    書2 張、貨物買賣合同書（麗誠公司）勝傑工業公司上虞庫
    物品清單、勝傑工業公司大陸地區營業費用彙總表1 紙、立
    沖帳目明細表1份、部門別分類帳表1份、勝傑工業公司庫存
    明細表、勝傑工業股份有限公司核決權限作業辦法、主官核
    決權限表、勝傑公司股東常會議事錄、董事會會議紀錄、工
    作備忘錄、勝傑公司庫存明細表6 張、報告書、鈞正公司電
    匯憑證3紙（鈞正公司共支付539,000人民幣＝67,375美元）
    、匯票、領款憑證共12張、經銷合約書（出口報單）、電匯
    憑證5 張、機器設備費用明細、聲明書、付款記錄清單、匯
    票申請書、收據、銀行承兌匯票、電匯憑證1 份、業務委託
    書、銀行卡存款業務回單、麗誠公司匯款單等在卷足參，本
    件事證明確，被告犯行已堪認定。
五、至於被告侵占貨款之金額，公訴人固將藍托公司部分亦列入
    ，惟藍托公司購買之機器，係由上海申和公司向勝傑公司購
    買零件後自行組裝，與本案無關，業據證人戊○○證述在卷
    ，應自檢察官原起訴之7,948,819 元中予以剔除。另告訴人
    於本院審理中復將被告未繳回公司之款項追加至12,963,635
    元（而被告對於金額部分亦未爭執，已如前述），則扣除藍
    托公司之982,535 元後，實際應為11,981,100元（詳如附表
    所示），併此敘明。
六、新舊法比較之說明：
    被告行為後，刑法部分條文業於94年2月2日修正公布，並自
    95年7月1日起施行。本次刑法修正之比較新舊法，應就罪刑
    有關之共犯、未遂犯、想像競合犯、牽連犯、連續犯、結合
    犯，以及累犯加重、自首減輕暨其他法定加減原因（如身分
    加減）與加減例等一切情形，本於統一性及整體性原則，綜
    其全部罪刑之結果而為比較，亦有最高法院95年度第8 次刑
    庭會議決議可資參照，是以：
  (一)刑法第2條第1項部分：修正後刑法第2條第1項規定，已將新
    舊法律適用之「從新從輕」原則，改採「從舊從輕」原則，
    而此規定僅係規範行為後法律變更所生新舊法律比較適用之
    準據法，並非實體刑罰法律，自不生行為後法律變更之比較
    適用之問題，應逕行適用新法第二條第一項之規定，為「從
    舊從輕」之比較。
  (二)刑法第56條連續犯之規定：查被告行為後，刑法第56條業修
    正公布刪除之，基於概括犯意，連續多次觸犯構成要件相同
    之罪名，如依新法規定，應按數罪之規定併罰；如依修正刪
    除前之連續犯規定，則應依修正前刑法第56條規定以一罪論
    ，但得加重其刑至二分之一，數罪併罰之結果，顯較以一罪
    論而加重其刑至二分之一之結果不利於被告；經比較新舊法
    結果，以舊法較有利於被告。
  (三)刑法第336條法定刑為罰金部分：
    1.修正後刑法第33條第5 款規定「罰金：新臺幣一千元以上
      ，以百元計算之。」，與修正前刑法第33條第5 款規定「
      罰金：一元以上。」不同。比較新舊法結果，以舊法較有
      利於行為人，故依刑法第2條第1項前段規定，自應適用行
      為時之法律即修正前刑法第33條第5 款規定決定其罰金部
      分之法定刑。
    2.法定刑為罰金之提高標準之新舊法適用：被告行為後，刑
      法施行法增訂第1條之1，考其立法理由，係為因應刑法施
      行後，依刑法總則第33條第5 款規定，罰金貨幣單位已改
      為新臺幣，是以分則編各罪所定罰金之貨幣單位，自應配
      合上開規定修正，為使罰金數額趨於一致，避免衍生新舊
      法比較適用問題，以緩和實務適用法律之衝擊，於不變動
      罰金數額之前提下，而為制定，換言之，刑法施行法第 1
      條之1 係在替代罰金罰鍰提高標準條例部分條文，與適用
      罰金罰鍰提高標準條例之結果相同，對於被告而言並不發
      生有利或不利之問題，僅係將貨幣單位由銀元改為新臺幣
      ，並非法律變更刑度之條文，當無須就新舊法比較適用（
      臺灣高等法院暨所屬法院95年法律座談會刑事類提案第16
      至19號研討結果可資參照）。
  (四)綜上，本次刑法修正之比較新舊法結果，仍以修正前刑法之
    規定較有利於被告，揆諸首揭說明，均應一體適用修正前刑
    法之規定。
七、論罪科刑：
  (一)被告受勝傑公司委託，在大陸地區推展業務，負責銷售機器
    ，並收取買家所交付之貨款，為執行業務之人。其利用業務
    上之機會，侵占業務上持有之金錢，核其所為，係犯刑法第
    336條第2項之業務侵占罪。被告先後多次侵占貨款之犯行，
    時間緊接，觸犯構成要件相同之罪名，顯係基於概括犯意為
    之，應依修正前刑法第56條之規定，論以連續犯一罪，並依
    法加重其刑。
  (二)本院所認定被告侵占之貨款，超過起訴書記載之部分，因與
    起訴之犯罪事實，具有連續犯之裁判上一罪之關係，為起訴
    效力所及，本院自當併予裁判；另公訴人誤將藍托公司之貨
    款列入部分，如構成犯罪，因與其他部分有連續犯之裁判上
    一罪之關係，自不另為無罪之諭知，均併此敘明。
  (三)爰審酌被告利用職務上之機會侵占勝傑公司款項，金額高達
    11,981,100元，且迄未與告訴人和解，及其犯罪之動機、目
    的、手段，犯後否認犯行之態度等一切情狀，量處如主文所
    示之刑，以示懲儆。
據上論斷，應依刑事訴訟法第299條第1項前段，刑法第2條第1項
後段、修正刪除前刑法第56條、刑法第336條第2項、修正前刑法
第33條第5款，刑法施行法第1條之1第1項，判決如主文。
中    華    民    國    98    年    8     月    26    日
                  刑事第九庭  審判長法官  簡源希
                                    法官  戴博誠
                                    法官  高英賓
上正本證明與原本無異。
如不服本判決，應於收送達後10日內向本院提出上訴書狀（應敘
述具體理由並附繕本）。
上訴書狀如未敘述理由，應於上訴期間屆滿後20日內補提理由書
於本院。
                                  書記官  司立文
中    華    民    國    98    年    8     月    26    日
附表：（單位：新台幣元）
┌──┬──────┬──────┬──────┬─────┬──────┐
│編號│被告在大陸地│勝傑公司出口│買受人已給付│被告已繳回│被告應繳而未│
│    │區銷售機器之│機器之報價  │予被告或上虞│回勝傑公司│繳回勝傑公司│
│    │對象        │            │公司之貨款  │之貨款    │之貨款      │
├──┼──────┼──────┼──────┼─────┼──────┤
│  │麗誠公司    │   1,967,308│   1,300,000│         0│   1,300,000│
├──┼──────┼──────┼──────┼─────┼──────┤
│  │眾環公司    │   9,488,355│  25,843,438│ 4,885,743│   4,602,612│
├──┼──────┼──────┼──────┼─────┼──────┤
│  │鈞正公司    │   1,744,794│   2,156,000│ 1,446,087│     298,711│
├──┼──────┼──────┼──────┼─────┼──────┤
│  │武進公司    │   1,388,919│   1,760,000│         0│   1,388,919│
├──┼──────┼──────┼──────┼─────┼──────┤
│  │天雅公司    │   3,750,970│   6,208,000│ 1,326,756│   2,424,216│
├──┼──────┼──────┼──────┼─────┼──────┤
│  │象上公司    │     431,351│     686,000│         0│     431,351│
├──┼──────┼──────┼──────┼─────┼──────┤
│  │五騰公司    │     212,302│     368,000│         0│     212,302│
├──┼──────┼──────┼──────┼─────┼──────┤
│  │久愛公司    │   1,322,989│   2,424,000│   658,400│   1,322,989│
├──┼──────┼──────┼──────┼─────┼──────┤
│    │合    計    │  20,306,994│  40,745,438│ 8,316,986│  11,981,100│
└──┴──────┴──────┴──────┴─────┴──────┘
說明：(1)本表小數點以下不列計。
      (2)買受人已付之款項之所以會高於出口報價，係被告在大
        陸地區大幅拉抬售價的結果，惟計算侵占公司之款項時
        ，仍以出口報價為準。
附錄論罪科刑法條：
中華民國刑法第336 條
對於公務上或因公益所持有之物，犯前條第1 項之罪者，處1 年
以上7 年以下有期徒刑，得併科5 千元以下罰金。
對於業務上所持有之物，犯前條第1 項之罪者，處6 月以上5 年
以下有期徒刑，得併科3 千元以下罰金。
前二項之未遂犯罰之。


司法院資訊處製作；財團法人民間司法改革基金會備份。
